臺灣高等法院民事判決　　　　　　　　　　　　　　九十三年度重上字第二六六號
　　上　訴　人　國產實業建設股份有限公司
　　法定代理人　林孝信
　　上　訴　人　甲○○
　　共　　　同
　　訴訟代理人　陳信瑩律師
　　複 代理 人　陳志雄律師
　　被 上訴 人　中國信託商業銀行股份有限公司
　　法定代理人　辜仲諒
　　訴訟代理人　林繼恆律師
　　　　　　　　吳佩諭律師
右當事人間分配表異議之訴事件，上訴人對於中華民國九十三年四月二十三日臺灣臺
北地方法院九十三年度重訴字第一五三號第一審判決提起上訴，並為訴之追加，本院
於中華民國九十三年十二月八日言詞辯論終結，判決如下：
    主      文
上訴及追加之訴均駁回。
第二審及追加之訴訟費用均由上訴人負擔。
    事實及理由
一、按訴之追加，非經他造同意，不得為之，但民事訴訟法第二百五十五條第一項第
    二款至第六款情形，不在此限，同法第四百四十六條第一項定有明文。本件上訴
    人於原審訴之聲明原為：「(一)確認被上訴人對上訴人國產實業建設股份有限公司
    （下稱上訴人國產公司）並無新台幣（下同）八千四百萬元之借款債權存在。
    (二)被上訴人應向原法院民事執行處九十年度執字第二一九六九號執行事件提出被
    上訴人對上訴人國產公司之借款債權憑證。(三)原法院民事執行處九十年度執字第
    二一九六九號執行事件，就九十三年三月十二日作成之分配表，關於次序欄20.之
    債權原本、利息、違約金、共計金額、分配比率，不足額各欄之記載金額應予塗
    銷，改列被上訴人對上訴人國產公司之債權原本，共計金額及分配金額均為八千
    四百萬元；利息、違約金為零，分配比率為100％，不足額為零。」（見原審卷第
    一二四頁之九十三年三月十八日追加變更聲明及準備書狀(一)），嗣於本院除上述
    之聲明外，並追加備位聲明為：(一)確認被上訴人對上訴人國產公司之借款債權超
    過六千三百三十八萬四千元部分不存在。(二)被上訴人應向原法院民事執行處九十
    年度執字第二一九六九號執行事件提出被上訴人對上訴人國產公司之借款債權憑
    證。(三)原法院民事執行處九十年度執字第二一九六九號執行事件，就九十三年三
    月十二日作成之分配表，關於次序欄20.之分配比率、分配金額、及不足額各欄之
    記載，應分別更正為：１７．３９４２％、六千九百三十八萬四千元及三億二千
    九百五十萬七千四百七十八元。另加列次序之１；優先或普通欄為：優先；債
    權原本欄為：八千四百萬元；債權利息欄關於債權利率及金額：均為０；共計欄
    為：八千四百萬元；分配比率欄為：３．６６４１％；分配金額欄為：一千四百
    六十一萬六千元；不足額欄為：六千九百三十八萬四千元。」（見本院卷第一三
    九至一四○頁之九十三年十月八日追加備位聲明狀），屬於訴之追加，雖被上訴
    人不同意上開訴之追加（見本院卷第一三三頁之九十三年九月二十九日準備程序
    筆錄），惟該訴之追加，與上訴人原先之請求，均係有關上訴人就原法院民事執
    行處九十年度執字第二一九六九號執行事件中，上述分配表所列事項有所異議之
    同一基礎事實之主張，核與民事訴訟法第二百五十五條第一項第二款規定之情形
    相符，依前揭規定，自應予准許。
二、本件上訴人主張：上訴人國產公司為向被上訴人借款，於七十六年十二月二十七
    日提供其所購買而信託登記予上訴人甲○○名下之坐落台北縣新店市○○○段十
    四張小段第四二、四三、四三之三地號（重測後為中央段第八九、一六六、一六
    七、一七二、一七五地號）三筆土地（下稱系爭土地），並以上訴人甲○○為義
    務人及連帶債務人，設定本金最高限額八千四百萬元之抵押權予被上訴人為擔保
    ，且已辦理抵押權設定登記在案，上訴人國產公司及甲○○並分別向被上訴人借
    款。嗣系爭土地遭原法院民事執行處九十年執字第二一九六九號執行事件查封拍
    賣，上訴人曾以存證信函通知被上訴人就拍賣所得受償金額應類推適用民法第三
    百二十一條之規定，先抵充被上訴人對上訴人國產公司之債權，並向原法院民事
    執行處為相同之聲明。詎被上訴人仍主張拍賣所得分配之金額應償還其對上訴人
    甲○○之債權，原法院民事執行處因而作成分配表，將拍賣所得價金優先清償被
    上訴人對上訴人甲○○之借款債權，經上訴人聲明異議，被上訴人仍不同意改列
    其對上訴人國產公司之債權將之參與分配。上訴人既類推適用民法第三百二十一
    條規定，指定抵充被上訴人對於上訴人國產公司之債權，而被上訴人又否認上訴
    人有該指定抵充之權，兩造間就該八千四百萬元顯有爭執，爰請求確認如上開本
    位及備位聲明(一)所示。另除上訴人指定抵充之八千四百萬元債務外，上訴人國產
    公司所欠被上訴人之其他借款債務，均已清償完畢，然原法院仍依被上訴人之聲
    明於分配表上將被上訴人對上訴人甲○○之借款債權列入優先受償，上訴人聲明
    異議後，被上訴人仍不提出其對上訴人國產公司之債權證明文件，行使對上訴人
    國產公司之抵押債權，配合更正分配表，爰類推適用民法第三百二十四條及依強
    制執行法第六條第一項第五款、第四十一條第一項、第四項之規定，訴請如上開
    本位及備位聲明(二)、(三)所示等語。
三、被上訴人辯以：上訴人國產公司對被上訴人之債務於九十三年四月三十日屆期，
    其亦已於九十三年六月八日清償，故上訴人主張確認被上訴人對於上訴人國產公
    司並無借款債權存在，無受確認判決之法律上之利益。而上訴人甲○○請求被上
    訴人提出被上訴人對上訴人國產公司之借款債權憑證，非適格之請求權人，又縱
    認上訴人甲○○為適格之請求權人，被上訴人已依法聲請參與分配，自無義務再
    提出上訴人主張之債權憑證。另得提起分配表異議之訴之債務人，僅限於執行名
    義所載之執行債務人，上訴人國產公司並非本件之執行債務人，非本件分配表異
    議之訴適格之當事人，上訴人僅主張債權人之債權應列入分配而未列入，或不應
    列入而列入等情，顯不符合分配表異議之訴之法定要件。再因訴外人新竹國際商
    業銀行股份有限公司（下稱新竹商銀）對上訴人甲○○聲請強制執行，執行標的
    及於系爭土地，則被上訴人於收受原法院民事執行處九十一年三月十七日之通知
    聲明參與分配，依該通知及強制執行法第三十二條第一項、第三十四條第二項之
    規定，以對於上訴人甲○○之債權聲明參與分配，自無違法或不當。上訴人主張
    系爭土地係由上訴人國產公司買受而信託登記予上訴人甲○○名義，不得對抗被
    上訴人。被上訴人行使抵押權聲明參與分配，係依據民法第八百七十三條規定而
    為，無類推適用民法第三百二十一條指定抵充之可能，且有關授信約定書業經主
    管機關審查核備通過，上訴人國產公司並未處於無從選擇締約對象或無拒絕締約
    餘地之情況，無顯失公平之情形，不符合民法第二百四十七條之一第三款及第四
    款之規定，被上訴人不同意上訴人追加備位聲明，縱上訴人追加備位聲明為合法
    ，依民法第八百七十三條之規定，被上訴人為行使抵押權而聲明參與分配，並非
    民事法律所未規定者，亦無民法第一條適用法理之必要等語。
四、本件經原法院判決駁回上訴人上述之本位之訴，上訴人提起上訴，聲明為：(一)本
    位聲明：1.原判決廢棄。2.確認被上訴人對上訴人國產公司並無八千四百萬元之
    借款債權存在。3.被上訴人應向原法院民事執行處九十年度執字第二一九六九號
    執行事件提出被上訴人對上訴人國產公司之借款債權憑證。4.原法院民事執行處
    九十年度執字第二一九六九號執行事件，就九十三年三月十二日作成之分配表，
    關於次序欄20.債權原本、利息、違約金、共計金額、分配比率，不足額各欄之記
    載金額應予塗銷，改列被上訴人對上訴人國產公司之債權原本、共計金額及分配
    金額均為八千四百萬元；利息、違約金為零，分配比率為100％，不足額為零。(二)
    備位聲明：1.原判決關於駁回後開第三項聲明全部廢棄，其餘於第二、四項聲明
    範圍內之判決廢棄。2.確認被上訴人對上訴人國產公司之借款債權超過六千三百
    三十八萬四千元部分不存在。3.被上訴人應向原法院民事執行處九十年度執字第
    二一九六九號執行事件提出被上訴人對上訴人國產公司之借款債權憑證。4.原法
    院民事執行處九十年度執字第二一九六九號執行事件，就九十三年三月十二日作
    成之分配表，關於次序欄20.之分配比率、分配金額、及不足額各欄之記載，應分
    別更正為：１７．３９４２％、六千九百三十八萬四千元及三億二千九百五十萬
    七千四百七十八元。另加列次序之１；優先或普通欄為：優先；債權原本欄為
    ：八千四百萬元；債權利息欄關於債權利率及金額：均為０；共計欄為：八千四
    百萬元；分配比率欄為：３．６６４１％；分配金額欄為：一千四百六十一萬六
    千元；不足額欄為：六千九百三十八萬四千元。被上訴人則聲明：上訴及追加之
    訴均駁回。
五、經查：上訴人甲○○曾於七十六年十二月二十七日提供系爭土地，設定八千四百
    萬元之本金最高限額抵押權予被上訴人擔保其本人及上訴人國產公司對被上訴人
    現在及將來所負借款、票款、委任保證、代墊款、損害賠償暨其他一切債務之清
    償，上訴人國產公司及甲○○並分別向被上訴人借款數筆。嗣系爭土地遭原法院
    民事執行處以九十年執字第二一九六九號執行事件查封拍賣，被上訴人僅以其上
    訴人甲○○之借款債權聲明參與分配，而未以其對上訴人國產公司之債權聲明參
    與分配，經上訴人國產公司及甲○○異議後，仍未提出相關文件行使對上訴人國
    產公司之抵押債權，配合更正分配表等情，有抵押權設定契約書（原審卷第五至
    六頁）、系爭土地登記謄本（原審卷第十一至二十五頁）、上訴人分配表聲明異
    議、原法院民事執行處九十三年一月七日函，及被上訴人陳述意見狀（見原審卷
    第四○至四四頁）可憑，且為兩造所不爭執（見本院卷第一三二頁之九十三年九
    月二十九日準備程序筆錄），堪信此部份之事實為真正。
六、本件經本院於九十三年九月二十九日與兩造整理並協議簡化之爭點為：（見本院
    卷第一三二至一三三頁之準備程序筆錄）
（一）上訴人主張確認被上訴人對於上訴人國產公司債權不存在是否有法律上確認利
      益？
（二）上訴人上訴聲明第二點主張「被上訴人應向臺灣臺北地方法院民事執行處九十
      年執字第二一九六九號執行事件提出被上訴人對上訴人國產公司之借款債權憑
      證」，是否於法有據？
（三）強制執行法第三十九條第一項及第四十一條第一項規定得提起分配表異議之訴
      之債務人，應僅限於「執行債務人」，則上訴人國產公司是否為本分配表異議
      之訴適格之原告，上訴人國產公司提起分配表異議之訴是否合法？
（四）上訴人提起分配表異議之訴所爭執及所主張之理由，是否符合分配表異議之訴
      之要件？
（五）被上訴人行使抵押權，並依執行法院之命令聲明參與分配，是否合乎法定程序
      ？
（六）上訴人主張系爭土地係由上訴人國產公司所買受而信託登記予上訴人甲○○名
      義一事，是否得對抗被上訴人？
（七）債權人依據民法第八百六十條之規定，抵押權設定契約書及授信約定書等約定
      行使抵押權，是否應受限於債務人主張類推適用民法第三百二十一條抵充之規
      定？
（八）授信約定書之乙章，一般條款第十六條約定，是否應適用民法第二百四十七條
      之一第三、四款之規定而無效？
（九）本案情形，如認為抵押人（即上訴人甲○○）尚不得主張類推適用民法第三百
      二十一條規定，指定抵充上訴人國產公司之債務，上訴人依民法第一條法理基
      於公平原理主張上訴人國產公司與上訴人甲○○對被上訴人各別債務額比例抵
      充係符合訴之追加規定，則上訴人得否為上開之主張？
    茲分述之如下：
（一）上訴人主張確認被上訴人對於上訴人國產公司債權不存在是否有法律上確認利
      益？
  １、上訴人主張：被上訴人於九十三年六月一日以存證信函，催告上訴人國產公司
      於十天內清償系爭抵押債務，否則即以逾期未清償為由，向聯合徵信中心申報
      及公告逾期記綠，上訴人國產公司不得已乃於九十三年六月八日以存證信函覆
      先行給付該本金及利息，此種非任意之清償，並不影響訴訟中所得為之主張及
      權利。又原法院民事執行處已通知被上訴人領取分配表所列八千四百萬元及其
      執行費五十八萬八千元，被上訴人亦已領取，兩造間就被上訴人對上訴人國產
      公司之八千四百萬元之債權是否已因抵充指定權之行使而消滅，顯有爭執，倘
      上訴人取得勝訴確定判決，即得除去此項法律關係不安之狀態，故有確認判決
      之法律上利益等語。被上訴人則辯以：上訴人於原法院已自認上訴人國產公司
      及上訴人甲○○對被上訴人均負有借款債務，上訴人國產公司對被上訴人之債
      務於九十三年四月三十日屆期，被上訴人於九十三年六月一日以存證信函通知
      上訴人國產公司清償債務，上訴人國產公司亦已於九十三年六月八日將八千四
      百萬元及利息全數匯入國產公司於被上訴人銀行之支票存款帳戶，清償予被上
      訴人。被上訴人於九十三年六月一日寄發存證信函予國產公司，係在於提醒其
      注意債務已屆清償期，故上訴人主張確認被上訴人對於上訴人國產公司並無借
      款債權存在，無受確認判決之法律上之利益，應無提起本件確認之訴之必要等
      語。
  ２、按「確認法律關係之訴，非原告有即受確認判決之法律上利益者，不得提起之
      。」民事訴訟法第二百四十七條第一項前段定有明文。又所謂即受確認判決之
      法律上利益，係指法律關係之存否不明確，致原告在私法上之地位有受侵害之
      危險，而此項危險得以對於被告之確認判決除去之者而言，最高法院四十二年
      度台上字第一○三一號著有判例可資參照。又即受確認判決之法律上利益，為
      提起確認之訴保護必要之要件，原告起訴如欠缺此項要件，法院即應認無理由
      以判決駁回之。
  ３、經查：本件上訴人國產公司於原審主張其對被上訴人所負之八千四百萬元債務
      已因其指定抵充而消滅，並為被上訴人所否認，惟上述債務，於九十三年四月
      三十日因已屆清償期，被上訴人乃在原審判決後之九十三年六月一日以存證信
      函通知上訴人國產公司清償該債務，上訴人國產公司接獲該通知後，亦已於九
      十三年六月八日將八千四百萬元及利息匯入上訴人國產公司在被上訴人銀行之
      支票存款帳戶，而被上訴人亦已領取原法院九十年度執字第二一九六九號分配
      款等情，有存證信函、還款交易查詢、對帳單及原法院執行處通知單在卷（本
      院卷第五一至五八頁、第二四頁）可憑，爰就上訴人國產公司上述之還款行為
      ，是否生有清償效力，據以論述上訴人訴請確認被上訴人對於上訴人國產公司
      債權不存在，是否有法律上之確認利益於后：
    (1)按「依債務本旨，向債權人或其他有受領權人為清償，經其受領者，債之關係
      消滅。」民法第三百零九條第一項定有明文，可知，清償乃依債務本旨實現債
      務內容之給付行為。又該給付行為並不以債務人之任意行為為限，即如依強制
      執行或實行擔保權而獲得滿足者，亦包括在內。
    (2)上訴人國產公司主張：其因被上訴人於九十三年六月一日以存證信函，催告其
      於十天內清償系爭抵押債務，否則即以逾期未清償為由，向聯合徵信中心申報
      及公告逾期記綠，其不得已乃於九十三年六月八日以存證信函覆於本件訴訟確
      定前先行給付上開之本金及利息，惟不影響其於本件訴訟之主張等語，固有存
      證信函一紙在卷可憑（本院卷第一○九頁），惟上述所謂於訴訟確定前先行給
      付本金及利息，但不影響上訴人國產公司於本件訴訟之主張等語，僅係上訴人
      國產公司返還該款項之主觀想法，而被上訴人對其係依法追償行為，並無任何
      不法情事，是上開還款，仍應屬於上訴人國產公司之任意行為，依上說明，自
      有清償之效力。
    (3)如上所述，上訴人國產公司上述之還款既生有清償效力，上開債務已因上訴人
      國產公司之清償而消滅，而被上訴人就上開債權已因清償消滅而不存在之事，
      復未為任何之否認（本院卷第三九、一一三頁），則彼等間借貸法律關係之存
      否即無不明確之情形，揆諸上開之說明，上訴人自無訴請確認被上訴人對於上
      訴人國產公司債權不存在之法律上利益，其此部分之請求，欠缺保護必要要件
      ，應以判決駁回之。
（二）上訴人上訴聲明第二點主張「被上訴人應向臺灣臺北地方法院民事執行處九十
      年執字第二一九六九號執行事件提出被上訴人對上訴人國產公司之借款債權憑
      證」，是否於法有據？
  １、上訴人主張：依民法第三百二十四條規定清償人對於受領清償人得請求給與受
      領證書，倘債務人立有債權憑證者，清償人亦得類推此規定請求債權人交還，
      在強制執行程序中，執行法院係立於債務人之地位，則被上訴人對上訴人國產
      公司之債權既應受分配，上訴人自得請求其提出債權憑證予執行法院。復依強
      制執行法第六條第一項第五款規定，抵押權人實施抵押權時，亦應提出債權證
      明文件正本，被上訴人自亦有提出之義務等語。被上訴人辯以：倘被上訴人確
      有向執行法院提出相關債權證明文件之必要，應由執行法院代執行債務人（即
      上訴人甲○○）通知執行債權人提出。茲上訴人甲○○訴請被上訴人提出被上
      訴人對上訴人國產公司之借款債權憑證，非適格之請求權人。再縱上訴人甲○
      ○係此項聲明適格之請求權人，被上訴人已依執行法院之命令聲請參與分配，
      並依強制執行法第三十四條第二項之規定，提出權利證明文件即抵押權設定契
      約書，已合法聲請參與分配，無義務再提出上訴人主張之債權憑證等語。
  ２、按「依法對於執行標的物有擔保物權或優先受償權之債權人，不問其債權已否
      屆期，應提出其權利證明文件，聲明參與分配。」、「第二項之債權人不聲明
      參與分配，其債權金額又非執行法院所知者，該債權對於執行標的物之優先受
      償權，因拍賣而消滅，其已列入分配而未受清償部分，亦同。」強制執行法第
      三十四條第二項、第四項分別定有明文。又抵押權人是否實行抵押權，及債權
      人是否主張債權請求清償，均為其權利之行使，其於抵押權及債權得為行使時
      ，是否行使，本得自行斟酌決定，縱不行使亦無不可，並無須依債務人之要求
      主張債權行使權利之義務，強制執行法第三十四條第二項雖規定依法對於執行
      標的物有擔保物權或優先受償權之債權人，不問其債權已否屆期，應提出其權
      利證明文件，聲明參與分配，其目的乃在為貫徹強制執行之賸餘主義及塗銷主
      義，避免有優先受償權之債權人以不聲明參與分配方式，抵制普通債權人之強
      制執行，非在強制有優先受償權之債權人提出全部債權之憑證參與分配，縱有
      優先受償權之債權人不聲明參與分配，或僅以部分債權參與分配，亦無不可，
      僅生其未參與分配之債權對於執行標的物之優先受償權因拍賣而消滅之效果，
      此觀同條第四項之規定即明。故尚難以此解為有優先受償權之債權人有提出全
      部債權之權利證明文件聲明參與分配之義務，亦不得認為執行債務人或其他債
      權人有要求優先受償權之債權人提出某特定債權之權利證明文件聲明參與分配
      ，甚而以之取代其原已聲明參與分配之債權之權利。從而，上訴人主張被上訴
      人除其已參與分配之對上訴人甲○○之債權外，對上訴人國產公司另有八千四
      百萬元之借款債權，其得請求被上訴人向原法院民事執行處九十年執字第二一
      九六九號執行事件提出被上訴人對上訴人國產公司之八千四百萬元借款債權之
      憑證，依上說明，自無可取。
（三）強制執行法第三十九條第一項及第四十一條第一項規定得提起分配表異議之訴
      之債務人，應僅限於「執行債務人」，則上訴人國產公司是否為本分配表異議
      之訴適格之原告，上訴人國產公司提起分配表異議之訴是否合法？
  １、上訴人主張：強制執行法第三十九條第一項及第四十一條第一項所稱之債務人
      ，於抵押物之提供人與擔保債務之債務人不同時，應從寬解釋為包括抵押物所
      有人及其受擔保債務之債務人，始足以保障各該債務人之利益，故上訴人應均
      認為係各該法條規定之債務人，而得提起本件分配表異議之訴等語。被上訴人
      辯以：依強制執行法第三十九條第一項、第四十一條第一項之規定，得提起分
      配表異議之訴之債務人，應僅限於執行名義所載之執行債務人，上訴人國產公
      司並非本件之執行債務人，亦非系爭土地之所有人，自非本件分配表異議之訴
      適格之當事人等語。
  ２、查上訴人甲○○為原法院民事執行處九十年度執字第二一九六九號執行事件之
      債務人，而上訴人國產公司則為該執行事件所強制執行之系爭土地第二順位抵
      押權之債權人，並以第二順位抵押權人身分參與分配，有土地登記簿謄本影本
      、原法院民事執行處九十二年十一月十八日北院錦九十執地字第二一六九號函
      及附件執行金額計算書分配表影本在卷可稽（見原審卷第十一頁至二十五頁、
      第三十六頁至三十九頁），可知，上訴人國產公司係本件執行程序之執行債權
      人而非執行債務人，應堪認定，上訴人國產公司遽以強制執行法第三十九條第
      一項、第四十一條第一項所稱債務人地位，提起本件分配表異議之訴，自非適
      格之原告。
（四）上訴人提起分配表異議之訴所爭執及所主張之理由，是否符合分配表異議之訴
      之要件？
  １、上訴人主張：其既得指定抵充被上訴人對於上訴人國產公司之債權，自應將對
      上訴人國產公司之債權列入優先分配，此應列入分配之債權未列入，而不應列
      入分配之債權竟列入分配，得為提起分配表異議之訴之事由等語。被上訴人辯
      以：依強制執行法第三十九條及第四十一條之規定，上訴人得合法提起分配表
      異議之訴之事由，應符合債權人或債務人對於分配表所載之各債權人之債權存
      否或所分配之金額有所爭執之法定要件，上訴人僅主張債權人之債權應列入分
      配而未列入，或不應列入而列入等情，顯不符合分配表異議之訴之法定要件等
      語。
  ２、按債權人或債務人對於分配表所載各債權人之債權或分配金額有不同意者，應
      於分配期日一日前，向執行法院提出書狀，聲明異議。異議未終結者，為異議
      之債權人或債務人，得向執行法院對為反對陳述之債權人或債務人提起分配表
      異議之訴，強制執行法第三十九條第一項、第四十條第一項定有明文。而分配
      表異議之訴，係屬形成之訴（最高法院七十九年台上字第二七四八號判決意旨
      參照），故依上開規定，債權人或債務人得就分配表所載各債權人之債權存否
      或其分配金額，於聲明異議，經債務人或他債權人為反對陳述後，提起分配表
      異議之訴。
  ３、經查：
    (1)上訴人國產公司部分：
      依上述（三）之說明，上訴人國產公司因非本件分配表異議之訴適格之當事人
      ，本院自無再就此部分論述之必要，合先敘明。
    (2)上訴人甲○○部分：
      上訴人甲○○於七十六年十二月二十七日提供系爭土地為被上訴人設定系爭本
      金最高限額八千四百萬元第一順位抵押權，係為擔保其本人及上訴人國產公司
      對被上訴人現在及將來所負借款、票款、委任保證、代墊款、損害賠償暨其他
      一切債務之清償，有土地登記簿謄本、抵押權設定契約書影本在卷可稽（原審
      卷第十一頁至第二十五頁、第五十六頁）。又因系爭土地遭上訴人甲○○之債
      權人即新竹商銀聲請強制執行查封拍賣，被上訴人經原法院民事執行處之通知
      ，乃以上訴人甲○○對其所負之借款債權三億零六百萬元聲明參與分配，有原
      法院被上訴人參與分配卷宗影本可按，上訴人甲○○對被上訴人上開參與分配
      債權之真正及得受分配之金額，並未爭執，則其提起本件訴訟，與提起分配表
      異議之訴之要件，即難謂合。
（五）被上訴人行使抵押權，並依執行法院之命令聲明參與分配，是否合乎法定程序
      ？
      依兩造於七十六年十二月七日簽訂之土地抵押權設定契約書（原審卷第五六至
      五七頁）聲請登記以外之約定事項一之記載：本抵押物之擔保範圍，包括上訴
      人甲○○及國產公司對被上訴人現在及將來所負借款、票款、委任保證、代墊
      款、損害賠償暨其他一切債務之清償，已如前述，則上訴人甲○○向被上訴人
      之借款，自為系爭土地所擔保之債權範圍所及，被上訴人自得行使設定於系爭
      土地上之抵押權，而就系爭土地拍賣所得之價金優先清償被上訴人對於上訴人
      甲○○之全部借款債權。是被上訴人於收受原法院民事執行處九十一年三月十
      七日之通知，依該通知及強制執行法第三十二條第一項、第三十四條第二項之
      規定，聲明參與分配，自無不當。
（六）上訴人主張系爭土地係由上訴人國產公司所買受而信託登記予上訴人甲○○名
      義一事，是否得對抗被上訴人。
  １、上訴人主張：系爭土地原為上訴人國產公司所購買而信託登記予上訴人甲○○
      名下，其設定抵押權之目的，即為擔保被上訴人對上訴人國產公司之借款債權
      ，則其拍賣所得價金，自應優先清償被上訴人對國產公司之借款債權，較符合
      當事人之意思及利益狀態等語。被上訴人辯以：上訴人主張系爭土地係由上訴
      人國產公司所買受而信託登記予上訴人甲○○名義乙事，不得對抗被上訴人，
      上訴人國產公司非本件執行之債務人，如其權益因而受侵害，應依據強制執行
      法第十五條之規定提起第三人異議之訴，而非提起分配表異議之訴等語。
  ２、經查：依系爭土地登記簿之記載，系爭土地之所有權人為上訴人甲○○，並無
      上訴人國產公司信託登記之記載乙節，有土地登記簿謄本可稽（原審卷第十一
      頁至第二十五頁）。上訴人國產公司主張系爭土地為其出資信託登記於上訴人
      甲○○名下，固據其提出上訴人甲○○出具之承諾書影本二件為憑（原審卷第
      七頁至第十頁），惟為被上訴人所否認，且依土地法所為之登記有絕對之效力
      ，其若係就系爭土地之所有權有所爭執，自應於本件強制執行開始後，依強制
      執行法第十五條規定提起第三人異議之訴尋求救濟，則於其回復所有權登記或
      取得上訴人甲○○移轉所有權登記之確定勝訴判決前，上訴人國產公司尚不得
      以其為土地真正所有權人主張系爭土地拍賣所得價款應優先清償其所欠被上訴
      人之借款債務。
（七）債權人依據民法第八百六十條之規定，抵押權設定契約書及授信約定書等約定
      行使抵押權，是否應受限於債務人主張類推適用民法第三百二十一條抵充之規
      定？
  １、上訴人主張：抵押人就同一抵押物提供予同一抵押權人，設定同一順位擔保數
      不同債務人之債務，如因抵押物被拍賣，其所賣得之價金，不足清償全部債務
      時，抵押人可否指定抵充何一債務人之債務，法律雖未設明文，然其情形與民
      法第三百二十一條之情形相同，應類推適用該條規定之法律效果，即由抵押人
      於抵押物拍賣時，指定其應抵充之債務。而民法第八百七十三條第一項規定，
      則係規範抵押權人聲請法院拍賣抵押物之要件，無法以之規範前開之法律事實
      等語。被上訴人辯以：有關被上訴人之債權、債務人，及抵押權擔保之範圍等
      事項，均已載明於抵押權設定契約書上，並已完成登記，被上訴人依據雙方約
      定及登記之債務人、債權範圍等事項，行使抵押權聲明參與分配，係依民法第
      八百七十三條所為之規定，抵押權人行使抵押權應適用民法物權篇之規定，不
      應適用民法債篇之規定，更無類推適用民法第三百二十一條指定抵充之規定等
      語。
  ２、按類推適用乃法律規範對於應規定事項根本未設規定，致乏裁判依據時，所使
      用之法律補充方法，故必法律對於應規定之事項漏未規定，始得推類適用，而
      所謂法律未規定，必須由於立法者之疏忽、未預見，或情況變更而產生者為限
      。次按參與分配之債權人，除依法優先受償者外，應按其債權額數平均分配，
      強制執行法第三十八條定有明文，是強制執行法對於法院就強制執行所得金額
      之分配方法，已有明文，另民法就抵押權之實行，亦已於民法第八百七十三條
      第一項規定「抵押權人於債權已屆清償期，而未受清償者，得聲請法院拍賣抵
      押物，就其賣得價金而受清償」，是抵押權人於債權屆清償期時，是否聲請拍
      賣抵押物取償，是否就全部或僅就一部分債權聲請拍賣抵押物取償，均為抵押
      權人之權利而非其義務，債務人應無指定抵押權債權人行使何部分債權之權利
      。而法院就強制執行程序拍賣所得金額之分配，亦應依強制執行法第三十八條
      之規定辦理，非債務人所得指定清償順序，且於債權人參與分配之債權及其數
      額均無不實之情況下，債務人更非有權指定以其他筆債權取代債權人聲明參與
      分配之債權而受分配，並於分配表上改列其所指定之他筆債權，準此，於抵押
      人就同一抵押物提供予同一抵押權人，設定同一順位擔保數不同債務人之債務
      ，如因抵押物被拍賣，其所賣得之價金，不足清償全部債務時，抵押權人仍得
      依上開規定行使其抵押權，於法律規範上並無疏漏，而應予類推適用之必要。
      從而，上訴人主張得類推適用民法第三百二十一條指定抵充之規定，應不可採
      。
（八）授信約定書之乙章，一般條款第十六條約定，是否應適用民法第二百四十七條
      之一第三、四款之規定而無效？
  １、上訴人主張：依授信約定書之乙章、一般條款第十六條約定之文義，係指需於
      債務人提出給付或依約定由被上訴人自動轉帳取償之情況，而不及於抵押權人
      行使抵押權之情形，前開約定使上訴人拋棄或限制民法第三百二十一條債務抵
      充指定權，對於上訴人有重大不利益，按其情形顯失公平，依民法第二百四十
      七條之一第三、四款之規定，此項約定應為無效等語。被上訴人辯以：授信約
      定書之內容包括一般條款、擔保條款，及個別約款等，上訴人國產公司既已於
      上述條款後個別用印，足見其已逐條審閱合約並同意合約內容，即應受其拘束
      。又授信約定書業經主管機關審查核備通過，上訴人國產公司並未處於無從選
      擇締約對象或無拒絕締約餘地之情況，亦無顯失公平之情形，不符合民法第二
      百四十七條之一第三款及第四款之規定等語。
  ２、本項爭點，係以上訴人得主張類推適用民法第三百二十一條指定抵充之規定為
      前提，始有討論兩造間上述之約定是否無效，茲依上開（七）之說明，上訴人
      不得主張類推適用民法第三百二十一條指定抵充之規定，已如前述，則本院自
      無再論述本項爭點之必要，併此敘明。
（九）本案情形，如認為抵押人（即上訴人甲○○）尚不得主張類推適用民法第三百
      二十一條規定，指定抵充上訴人國產公司之債務，上訴人依民法第一條法理基
      於公平原理主張上訴人國產公司與上訴人甲○○對被上訴人各別債務額比例抵
      充係符合訴之追加規定，則上訴人得否為上開之主張？
  １、上訴人主張：倘認上訴人甲○○不得類推適用民法第三百二十一條之規定指定
      抵充國產公司之債務，爰請求依上訴人國產公司之債務額（八千四百萬元）與
      上訴人甲○○之債務額（三億九千八百八十九萬一千四百七十八元）比例更正
      本件之分配表等語。被上訴人辯以：縱上訴人追加之備位聲明合法，依民法第
      八百七十三條之規定，被上訴人為行使抵押權而聲明參與分配，並非民事法律
      所未規定者，無依民法第一條適用法理之必要等語。
  ２、本項爭點，係以上訴人提起本件訴訟符合分配表異議之訴之要件時，始有探討
      分配表應可否依上訴人國產公司與上訴人甲○○對被上訴人各別債務額比例更
      正之問題，如上訴人提起本件訴訟不符合分配表異議之訴要件，即無討論如何
      依比例更正之問題。本件依上述（三）之說明，上訴人國產公司非本件分配表
      異議之訴適格之當事人，另上訴人甲○○，就其所爭執及所主張之理由，依上
      述（四）之說明，亦與分配表異議之訴之要件不符，則上訴人有關依渠等各別
      債務額比例抵充之主張，本院亦無就此部分論述之必要。
七、綜上所述，上訴人請求確認如上開本位聲明(一)，及依類推適用民法第三百二十四
    條、強制執行法第六條第一項第五款、第四十一條第一項、第四項之規定，訴請
    如上開本位聲明(二)、(三)所示，並追加上述之備位聲明，均為無理由，不應准許。
    原審就上開先位聲明部分為上訴人敗訴之判決，並無不合。上訴意旨指摘原判決
    不當，求予廢棄改判，為無理由，應予駁回其上訴。
八、本件事證已臻明確，兩造其餘之攻擊、防禦方法，核與判決結果不生影響，爰毋
    庸一一論述，併此敘明。
九、據上論結，本件上訴及追加之訴均為無理由，依民事訴訟法第四百四十九條第一
    項、第七十八條、第八十五條第一項前段，判決如主文。
中　　　華　　　民　　　國　　九十三　　年　　 十二　　 月　　二十二　　日
                              民事第十六庭
                                  審判長法  官  許  正  順
                                        法  官  翁  昭  蓉
                                        法  官  陳  邦  豪
正本係照原本作成。
如不服本判決，應於收受送達後二十日內向本院提出上訴書狀，其未表明上訴理由者
，應於提出上訴後二十日內向本院補提理由書狀（均須按他造當事人之人數附繕本）
上訴時應提出委任律師或具有律師資格之人之委任狀；委任有律師資格者，另應附具
律師資格證書及釋明委任人與受任人有民事訴訟法第四百六十六條之一第一項但書或
第二項（詳附註）所定關係之釋明文書影本。
中　　　華　　　民　　　國　　九十三　　年　　 十二 　　月　　二十三　　日
　　　　　　　　　　　　　　　　　　　　書記官  張  淑  芬
附註：
民事訴訟法第四百六十六條之一（第一項、第二項）：
對於第二審判決上訴，上訴人應委任律師為訴訟代理人。但上訴人或其他法定代理人
具有律師資格者，不在此限。
上訴人之配偶、三親等內之血親、二親等內之姻親，或上訴人為法人、中央或地方機
關時，其所屬專任人員具有律師資格並經法院認為適當者，亦得為第三審訴訟代理人
。
